【裁判字號】    94,交聲,251
【裁判日期】    950208
【裁判案由】    違反道路交通管理處罰條例聲明異議
【裁判全文】
臺灣雲林地方法院交通事件裁定         94年度交聲字第251號
移
法定代理人  柯武
異  議  人  甲○○
上列異議人因違反道路交通管理處罰條例案件，對於雲林縣交通
事件裁決所於民國94年10月24日所為之處分（原處分案號：雲監
裁字第72-KAB062911號），聲明異議，本院裁定如下：
    主  文
原處分撤銷。
甲○○不罰。
    理  由
一、移送機關移送意旨：
  (一)異議人所有SKP-336 號輕型機車於民國（下同）90年10月28
    日因「紅線違規停車」，經雲林縣警察局斗六分局以第
    KAB062911 號通知單舉發違規，並指定應到案日期91年3 月
    4 日，因異議人未依通知單所載應到案日期前繳納罰鍰，亦
    未向本站提出不服舉發陳述，本站依照道路交通管理處罰條
    例第9 條第1 項規定，逕行裁決。經異議人於94年11月4 日
    提出聲明異議。
  (二)依行政程序法第7 條規定，行政執行應自處分確定之日起，
    5 年內執行之，本件舉發時間為90年10月28日，本站裁決時
    間為94年10月24日，未超過5 年時效。異議人空言已經於91
    年繳納罰鍰，卻未能提出繳款收據以資證明，顯為卸責之詞
    ，實不可採。
  (三)本案依據「道路交管理處條例」第9 條第1 項、第56條第1
    項第4 款，與「違反道路交通管理事件統一裁罰基準表」裁
    處新台幣（下同）1200元，敬請貴院查明。
  (四)雖然依據「違反道路交通管理事件統一裁罰基準及處理細則
    」第44條第1 項規定：「違反道路交通管理事件行為人，未
    依規定自動繳納罰鍰，或未依規定到案聽候裁決，處罰機關
    應於舉發違反道路交通管理事件通知單送達【2 個月】內依
    基準表逕行裁決之。」但違反上述規定其法律效果如何，法
    無明文。
  (五)因道路交通管理處罰條例86年修正，原本由警察機關列管，
    未結之違反道路交通管理事件，全部移由各監理所、站列管
    ，另87年實行之強制汽車責任保險法案件，均造成各監理站
    業務莫大負擔，本站在人員編制未增額之情形下，以現有人
    力雖積極加速處理，仍難於上述細則所規定2 個月時間內完
    成裁決（如附件：嘉義區監理所績效比較分析與統計表）。
    為維護法律之安定與保障人民權益，本案當就違規積案加速
    裁決，以符合上述細則之立法意旨。
二、聲明異議要旨：
    異議人所騎乘SYP-336 號輕型機車，於90年10月28日經舉發
    在設有禁止停車標誌之處所停車，異議人已於91年間繳納罰
    款，但卻又於94年間接獲裁決書，因繳款已久，收據已遺失
    ，為此提出聲明異議，請貴院查明。
三、得心證之理由：
  (一)交通主管機關所為舉發「通知單」與「裁決」處罰，均屬行
    政處分，亦均為行政罰：
  １按道路交通管理處罰條例中所規定之處罰計有罰鍰、吊扣駕
    駛執照及汽車牌照等，均係行政機關對違反秩序行為之「裁
    罰性行政處分」（大法官會議第418 號解釋理由書參照）。
    又依道路交通管理處罰條例第9 條規定：「本條例所定罰鍰
    之處罰，行為人接獲違反道路交通管理事件『通知單』後，
    於15日內得不經裁決，逕依第92條第3 項之罰鍰基準規定，
    向指定之處所繳納結案；不服舉發事實者，應於15日內，向
    處罰機關陳述意見；其不依通知所定期限前往指定處所聽候
    裁決，且未依規定期限繳納罰鍰結案或向處罰機關陳述意見
    者，處罰機關得逕行『裁決』之。」交通案件之處罰，為二
    階段之設計，第一階段為舉發違規開立違規『通知單』，第
    二階段為交通『裁決』。若受處分人無異議而繳納罰鍰，於
    第一階段即可結案，不必進入第二階段。
  ２此種立法設計，在求於迅速處理大量案件，若無爭議之案件
    儘速予以結案。在環保法規中也有相似的立法設計，如空氣
    污染防制法之執行實務上，主管機關對於違規者開具「舉發
    通知單」，若受處分人無異議而繳款，全案即報結，若受處
    分人未主動繳款，主管機關另予「裁罰」處分。究竟第一階
    段之違規「通知單」是否為行政處分？司法院大法官會議釋
    字第423 號曾對此解釋：「行政機關行使公權力，就特定具
    體之公法事件所為對外發生法律上效果之單方行政行為，皆
    屬行政處分，不因其用語、形式以及是否有後續行為或記載
    不得聲明不服之文字而有異。若行政機關以『通知書』名義
    製作，直接影響人民權利義務關係，且實際上已對外發生效
    力者，如以仍有後續處分行為，或載有不得提起訴願，而視
    其為非行政處分，自與憲法保障人民訴願及訴訟權利之意旨
    不符。.... 」 ，解釋理由書：「我國現行行政訴訟制度以
    撤銷訴訟為主，得提起撤銷訴訟之事項則採概括條款之立法
    形式，凡人民對於行政處分認為違法或不當致損害其權利或
    利益者，均得依法提起訴願或行政訴訟。所謂行政處分係指
    行政機關行使公權力，就特定具體之公法事件所為對外發生
    法律上效果之單方行為，不因其用語、形式以及是否有後續
    行為或記載不得聲明不服之文字而有異。【若行政機關以『
    通知書』名義製作，直接影響人民權利義務關係，且實際上
    已對外發生效力者，諸如載明應繳違規罰款數額、繳納方式
    、逾期倍數增加之字樣，倘以仍有後續處分行為或載有不得
    提起訴願，而視其為非行政處分，自與憲法保障人民訴願及
    訴訟權利之意旨不符】。遇有行政機關依據法律製發此類通
    知書，相對人亦無異議而接受處罰時，猶不認其為行政處分
    性質，於法理尤屬有悖。.... 」 。據上論述，同理可證，
    道路交通管理處罰條例第9 條所規定之「通知單」與「裁決
    」，均屬行政處分，亦均為行政罰。
  ３『舉發通知單』是暫時性行政處分：
    警方開出舉發通知單後，在法律上已產生行政機關確認其
    違規事實之效果、作為繳納法定最低額罰鍰之處分依據、
    產生必須於15日到案期限內到案陳述意見之作為義務，直
    接影響人民之權利義務關係。除了行為人自願於到案期限內
    繳納法定最低罰鍰之情形外（道路交通管理處罰條例第9 條
    第1 項前段），舉發通知單對於相對人之權利義務，均尚賴
    「裁決書」之作成始得終局確定。換言之，舉發通知單對於
    行為人固然產生拘束效果，但其接受處罰之最終依據，仍為
    裁決書，所以舉發通知單僅有「暫時性行政處分」之性質（
    引用錢建榮法官著「交通事件處理及救濟程序相關案例之檢
    討」司法研究年報第25輯第20篇，第49頁之意見）。我國實
    務界也有認為舉發通知單屬於「暫時性行政處分」之判決（
    台北高等行政法院92訴字863 、91年簡字821 、90年簡字
    7850號、臺灣高雄高等行政法院90年簡字第3878號判決）。
    而「裁決書」為人民聲明異議之標的（道路交通管理處罰條
    例第87條），亦由行政機關所作成，屬於典型行政處分，自
    不待言。
  ４對「裁決書」之聲明異議救濟，有其特殊立法背景：
    交通違規行為之處罰行為，本質上就是一般行政權之行政作
    用，與其他行政機關之處罰行為，實在並無任何特殊之處。
    追溯立法的經過，我國57年2 月5 日公布施行道路交通管理
    處罰條例全文77條；並自57年5 月1 日起施行。而當時處罰
    之形式，並無所謂「裁決」名稱出現，且依據當時75條第1
    項之規定，不服處罰者應於接獲處分通知翌日起10日內提出
    「訴願」。然此項立法施行不到一年，就因為交通案件之數
    量龐大，導致行政救濟有窒礙難行之處，於是行政院提出修
    正方案：處罰機關方面，仿照「違警罰法」之立法，由內
    政部與交通部聯合設立「交通事件裁決所」，才有了「裁決
    」之名稱，但「裁決」或「裁決所」都是日本法律用語，當
    時因為沒有更好的法律用語代替，所以沿用違警罰法的用語
    。雖然「裁決」含有制裁判決之意思，但事實上，交通裁決
    程序，並未進入到司法程序，仍是百分之百行政處罰性質。
    而救濟途徑方面，參照當時之稅務事件處理方式，由普通
    法院設立「交通法庭」專責處理聲明異議案件，準用刑事訴
    訟審理，而非循一般行政救濟途徑（訴願、行政訴訟）（修
    正過程可參照「立法院公報，法律案專輯、第十輯、交通(三)
    」）。此修正案自58年1 月27日起施行，至今37年，雖然當
    今行政救濟法制已經有大幅度進步，與當年不可同日而語，
    但對於交通案件行政處罰之救濟，仍保留由普通法院受理之
    型態未曾改變。司法院大法官會議釋字第418 號也認為，此
    套救濟制度，受處分人向管轄地方法院聲明異議，並得抗告
    ，但不得再抗告等，已符合正當法律程序，應屬合憲。
  ５裁決是進入司法救濟的前提：
  按照道路交通管理處罰條例之設計，必須先經過「裁決」程
    序，不服裁決之當事人才能提出「聲明異議」，進入司法救
    濟階段。所以「通知單→裁決→聲明異議」為三階段必經之
    過程。行政機關延遲了「裁決」的時間，也就連帶影響當事
    人進入「聲明異議」接受司法救濟之機會。
  行政機關作二階段的處罰程序，在我國行政法上，除空氣污
    染防制法外，稅捐稽徵法亦有相類似規定，該法第35條第4
    項：「稅捐稽徵機關對有關復查之申請，應於接到申請書後
    2 個月內復查決定，並作成決定書」，但此「2 個月復查決
    定期間」之規定，依司法實務（如最高行政法院92年度判字
    第1657號判決）見解，乃係促請公務員於一定期間內完成公
    務之訓示規定，苟稅捐稽徵機關逾期未作成決定，並不因此
    而生不得加計利息之失權效果。惟稅捐稽徵法另有特殊規定
    ，若複查機關未於2 個月期限內作成決定，納稅義務人得逕
    行提起訴願，進而行政訴訟等司法救濟途徑（稅捐稽徵法第
    35條第5 款規定參照）。所以稅捐機關縱然懈怠職務，因已
    規定得提起其他救濟，所以尚不至於侵犯人權。
  但本件交通違規案件則不同，異議人雖知道已被開單舉發，
    但裁決期間竟長達4 年，致使當事人連續4 年期間不能接受
    司法救濟，已實質侵害人民受司法救濟之權利。若本案採取
    「裁決沒有時間限制，可以任意無限期延長」的看法，是否
    意味著「司法救濟也可以永無期限地被耽誤？」這種荒謬的
    結果，本院實在無法苟同。
  (二)行政罰之本質與裁罰權時效：
  １行政罰之本質：
    行政罰，亦稱為「行政秩序罰」，是以罰鍰或其他名義出現
    ，達成防衛社會安全之目的。行政罰並不是以倫理非難的評
    價為核心價值，純粹只是為輔助行政正常運作之目的而存在
    。換言之，行政罰只是達成行政目的之「手段」，而不是追
    求刑法般報應的正義（刑法的核心，是確保公眾生活之基本
    價值，違反者即予於道德上之責難，而有報應的成分在內）
    。行政秩序罰與刑罰不同，以交通處罰為例，情節比較嚴重
    的，如闖紅燈、超速等，頂多是具有抽象危險之性質，藉由
    處罰手段以抑制此種危險行為發生；至於情節比較輕微的，
    如違規停車，通常是造成他人的不便，但未必具有對法益危
    險之成分在內。所以處罰只是一種手段而已，與刑罰相比較
    ，行政罰的種類較輕微，程序較簡單，不以道德苛責為核心
    ，所以也沒有「累犯」的主觀苛責規定；甚至行政罰也沒有
    「正犯、教唆犯、幫助犯」等分類，此乃因為行政罰必須迅
    速處罰，若耗費太多時間調查行為分工關係，則會本末倒置
    。所以行政罰以「警告其義務」為核心，藉由行政處分來警
    告違反行政法上義務之人，其應接受一定制裁，以促其將來
    不再犯（參照蔡震榮、鄭善印著「行政罰法逐條釋義」第
    3-18頁）。而依據道路交通管理處罰條例第90條規定，主管
    機關開立舉發「通知單」，僅有「3 個月」期限，超過3 個
    月以前的違規事件，不得再處罰，此乃因為對於陳年舊案之
    處罰，已經無助於達成行政管制之目的，只會淪為「報應責
    任」之追究，違背行政罰目的。所以我國行政罰法第19條規
    定，對於罰鍰最高額度3000元以下之違規案件，認為情節輕
    微，以不處罰為適當者，亦可免予處罰。此乃行政罰之便宜
    原則，因為行政罰重在能否達成行政管制之目的，而非追究
    報應責任。
  ２裁罰權時效：
    行政罰的「裁罰權時效」，是指行政機關作出處罰之時間限
    制，逾此期間仍未作出處罰，裁罰之權利即歸於消滅。此也
    是本文所關心的重點，裁罰權是形成權，不是公法上請求權
    ，所以「裁罰權時效」沒有類似民法「時效中斷」「時效不
    完成」問題，只有類似刑法第83條時效停止進行問題（行政
    罰法第28條參照）（見林錫堯先生著「行政罰法」元照出版
    社出版，初版2 刷，第76頁以下）。裁罰權時效是公權力的
    界線，行政罰應於一定期限內作成，於一定期限內執行，始
    能避免法律秩序不安定而違背「明確性原則」。換言之，時
    效制度之目的，在於保護人民利益，避免時間拖延而證據滅
    失，導致舉證困難而使法律關係陷於不確定；同時對怠於行
    使權利者，以剝奪權利之方式加以處罰。早期有些行政法院
    見解認為：行政罰沒有時效問題（如：57年判字第253 號判
    決、68年度判字第356 號判決），乃是錯誤見解。蓋殺人放
    火等惡性重大犯罪，刑法都有追訴時效限制，行政法不可能
    對行為人終其一生追訴其違規行為。若認為行政罰沒有時效
    問題，就是縱容行政權利無限擴張，案件可以隨意擱置下去
    ，沒有任何限制，其結果只會造成行政懈怠，正如附表所示
    ，在雲嘉南地區各監理所之違規積案嚴重，雲林監理所更估
    計要135.9 個月（11年又3. 9個月）才能清理完畢，這就是
    縱容行政懈怠之後果。
  ３我國法上關於「裁罰權時效」之規定：
  一般性規定：
    我國「行政罰法」經過多年研議，已自95年2月5日起生效。
    依據行政罰法第27條第1、2項規定：
    「行政罰之裁處權，因3年期間之經過而消滅。
      前項期間，自違反行政法上義務之行為終了時起算。但行
      為之結果發生在後者，自該結果發生時起算。」
    另依據同法第45條規定：
    「本法施行前違反行政法上義務之行為應受處罰而未經裁，
    【於本法施行後裁處者】，除第15條、第16條、第18條第2
    項、第20條及第22條規定外，均適用之。前項行政罰之裁處
    權時效，自本法施行之日起算。」
    故而自95年2 月5 日行政罰法生效後，在此之前已發生之行
    政違規事件，尚未經行政機關裁處者，最晚應於98年2 月4
    日以前裁處完畢，否則即失效。此即為「裁罰權時效」之一
    般性規定。反之，於95年2 月5 日前已經裁處完畢者，即無
    上述行政罰法第45條之適用，縱然不違反行政罰法之明文，
    但仍可能違反其他「法理」而失效。而行政罰之處罰種類繁
    多，有輕有重，我國行政罰法第27條採取單一化立法方式，
    一律規定為3 年。相較於德國秩序違反法第31條依據罰鍰金
    額多寡，時效由6 個月至3 年不等，我國行政罰法算是寬鬆
    的立法。
  個別法律規定：
    散見於我國各行政法規中之「裁罰權時效」規定者，如：
  Ａ 社會秩序維護法第31條規定，違反社會秩序維護法之行為
     ，逾2 個月者，不得訊問、處罰，並不得移送法院。由此
     可知，社會秩序事件，裁罰權時效為2 個月。
  Ｂ 稅捐稽徵法第49條第1 項、稅捐稽徵法第21條規定，稅捐
     案件之滯納金、利息、滯報金、怠報金、短估金及罰鍰等
     之裁決時效，準用稅捐債權之核課時效，即為5 年或7 年
     。
  Ｃ 道路交通管理處罰條例第90條規定，違反道路交通管理處
     罰條例之案件，逾3 個月不得開單舉發，因此開立舉發通
     知單之時效為3 個月。
  (三)交通「裁決」之裁罰權時效：
  １交通案件之行政處罰，包含「通知單」與「裁決」二種處罰
    形式，「通知單」舉發時效僅限於「3 個月」內完成。但「
    裁決」之時效，道路交通管理處罰條例並無明定，此亦為
    本判決論述之重點。道路交通管理處罰條例之立法目的係為
    「為加強道路交通管理，維護交通秩序，確保交通安全」（
    第1 條參照），交通案件之處罰，是最典型的行政秩序罰，
    亦即違反管理目的時，賦予行政機關裁罰權，以督促行為人
    遵守行政規定。因為交通行為有大量、反覆發生、瞬息萬變
    之特性，所以開立「通知單」之時效只有3 個月，而「裁決
    」亦不可能毫無時間限制，否則就有侵犯人權之疑問。
  ２有關「裁決」應遵守期限，目前係規定於「違反道路交通管
    理事件統一裁罰基準及處理細則」第44條第1 項：
    「違反道路交通管理事件行為人，未依規定自動繳納罰鍰，
      或未依規定到案聽候裁決，處罰機關應於舉發違反道路交
      通管理事件通知單送達【2 個月內】依基準表逕行裁決之
      。」
    其效力如何，分述如下：
  由法源位階分析：
    上述「違反道路交通管理事件統一裁罰基準及處理細則」，
    係依據道路交通管理處罰條例第92條第3 項規定之授權。該
    項規定：「本條例之罰鍰基準、舉發、罰鍰繳納、向處罰機
    關陳述意見或【裁決之處理程序】、易處吊扣汽車牌照或駕
    駛執照基準及繳納機構等事項之處理細則，由交通部會同內
    政部定之。」故交通部、內政部自59年5 月15日以來就制定
    此項細則（後經過多次修正）。然此一行政命令，究屬行政
    程序法上之「法規命令」或「行政規則」？依行政程序法第
    150 條之規定，具有「法律授權」固然是法規命令之要素之
    一，但並非所有具法律授權之命令，都是法規命令。此一「
    裁罰標準及處理細則」性質上屬於行政程序法第159 條第2
    項第2 款之「為協助下級機關或屬官統一解釋法令、認定事
    實、及行使裁量權，而訂頒之解釋性規定及裁量基準」定義
    之範疇，應屬於「行政規則」，應無疑義。且依行政程序法
    第161 條規定：「有效下達之行政規則，具有拘束訂定機關
    、其下級機關及屬官之效力。」，其具對內效力故無疑問，
    本件雲林監理站違背上述細則之第44條第1 項「應於2 個月
    內裁決」之規定，將本案件拖延近4 年才裁決，嚴重懈怠職
    務。
  「行政規則」理論上係在規範機關內部秩序及運作，並未直
    接對外發生法規範效力，故行政機關於執行業務時，縱違反
    前開作業程序，亦不當然導致行政裁罰之失效，此確實是一
    般學理所公認（雖然此一理論十分值得檢討）。但也有學理
    實務均公認之例外情形，即如「行政裁量」上，若上級行政
    機關已頒布所謂「裁量性準則」的行政規則，以作成合義務
    性裁量時，在沒有特殊的情況下，乃形成一種行政慣例，此
    一行政慣例基於平等原則，適用於相同情形之案例，而使行
    政規則亦具有對外效力。若裁量違其行政慣例，造成差別待
    遇時，即屬裁量濫用情況，司法機關即得對此審查（高雄高
    等行政法院90年度訴字第2148號裁判意旨參照）。
  再探究上述細則第44條所定「2 個月裁決期限」之制訂經過
    ，有特殊的背景值得一提。追溯自59年5 月15日內政部交通
    部首次會銜訂定發布以來，至87年3 月17日修正前，此長達
    26年餘的漫長時間，完全沒有裁決期限之規定。而是自87
    年3 月17日修正以後，該細則第44條才增訂「處罰機關應於
    1 個月內依標準表逕行裁決」之期限規定，90年5 月30日又
    再修正延長為應於「2 個月內」裁決之規定，即如今日之情
    況。再探究87年間修改第44條之修正說明：「違規案件之逕
    行裁決期限，現行實務作業大多僅能於逾應到案期限二個月
    時辦理，故現行逾到案期限十日即裁決之規定，裁決單位因
    人力不足，礙難依規定期限逕行裁決，爰修正第一項規定由
    『十日』改為『一個月』以符合實際需要。」（見87年3 月
    17 日 交通部交路發字第8706-1號、內政部台（）內警字
    第8770054 號共同發文，此為將行政規則致送立法院備查之
    公文）。然交通部及內政部可能對於第44條之立法意旨有所
    誤會，87年3 月16日以前舊規定「自應到案之日起逾10 日
    仍未到案.. 處 理機關應.. 逕 行裁決」之意思，是自應到
    案之日起10日後得開始裁決，並非應於10日內完成裁決之意
    思。而此項修正理由，將裁決期限規定為1 個月，僅是內部
    之職務規定，違反者當然有怠忽職守問題，但不必然會導致
    裁罰權失效。而且當時行政罰法尚在研議中，行政機關對於
    「裁罰權時效」的意識不高，修正之主管機關也沒有認為逾
    越1 個月（或2 個月）期限會導致裁決權利失效之真意。
  綜上所述，本院認為現行道路交通管理事件統一裁罰基準及
    處理細則第44條所定「2 個月裁決期限」並非針對裁罰權時
    效所作的規定。所以現行法律體系中，對於交通「裁決」之
    裁罰權時效，除了引用95年2 月5 日生效之「行政罰法」第
    27條以外，別無其他規定。而針對95年2 月4 日以前已裁決
    之案件，應受「裁罰權有時效限制」之基本原理拘束，才不
    至於侵害人權，實為不爭之共識。但探詢道路交通管理處罰
    條例及相關法律，針對「95年2 月4 日前裁決之裁罰權時效
    」如何，卻漏未規定，已形成一項法律漏洞。
  ３如何填補上述法律漏洞，分述如下：
  由實際運作面論述：
    交通案件處理流程，依據道路交通管理處罰條例第90條、第
    87條、違反道路交通管理事件統一裁罰基準及處理細則第14
    條、第44條等規定；全部流程時間，可繪圖如下：
   ┌────────────────────────┐
   │        ／違規事實發生                          │
   │       ∣   ↓                  →3個月         │
   │       ∣ 開立舉發「通知單」                    │
   │       ∣ 並指定應到案日期                      │
   │行政罰〈    ↓                  →15日或30日間隔│
   │       ∣   應到案日期                          │
   │       ∣   ↓                  →【法律漏洞】  │
   │        ＼作出裁決                              │
   │            ↓                  →20日期限      │
   │司法救濟--接獲裁決提出聲明異議                  │
   └────────────────────────┘
    舉發通知單對於行為人固然產生一定之拘束效果，但人民接
    受處罰之最終依據，仍為裁決書，所以舉發通知單僅有暫時
    性行政處分之性質。我國道路交通管理處罰條例將處罰程序
    區分為「舉發程序」「裁決程序」，事實上對於汽機車違規
    之舉發程序，多委由警察機關為之，然後再經由公路主管機
    關（所設之交通裁決所）裁決之，雖然是二個不同的機關，
    但所作的仍然是單一事件之行政秩序罰處分。
  行政罰法第27條所規定「裁罰權時效3 年」之一般性規定，
    通過立法程序，而為國民意志的展現，也是我國人民對於行
    政法罰能容忍最長之裁罰期限。此項法律雖自95年2 月5 日
    起施行，但對於95年2 月4 日以前之交通處罰案件，仍可作
    為「法理」適用之，以填補法律漏洞。況且由實際面論述，
    由違規事實發生到作出裁決書，若以3 年時間計算，扣除開
    單舉發及指定到案時間外，尚有2 年6 個月期間可以從容完
    成裁決程序。交通案件與民眾日常生活息息相關，發生頻繁
    ，數量極多，大多數的處罰條文都是輕微類型，道路交通管
    理處罰條例將近有2/3 條文之處罰都在3000元額度以下，基
    於便宜原則，本可職權不予處罰。時效設計上本宜儘量以短
    期時效為佳，以儘速確定法律關係，以免案件拖延導致裁罰
    機關無力負荷。況且我國之立法，相較於德國秩序違反法第
    31條（時效是自6 個月至3 年不等），已經算是寬鬆的立法
    ，不宜認為適用比3 年更長的期限，所以本院認為，自「交
    通違規事實發生至作出裁決之時間」不宜超過3 年，此已是
    法理上所能容忍的極限，也是人民所能容忍的極限（甚至有
    必要修法再縮短裁決期限）。
  (四)回到本案件事實，舉發通知單上記載違規事實「90年10月28
    日在紅線區違規停放機車」，舉發日期為「90年11月8 日」
    ，但記載應到案日期為「91年3 月4 日」，裁決日期為「94
    年10月24日」，裁決時間距離違規事實將近4 年時間之久。
    異議人陳稱其早已遺失相關繳費收據等語，雖然沒有舉證以
    實其說，但「已繳費」是一項積極事實，主張積極事實者本
    應負舉證責任，但本件除了繳費收據以外，實在別無其他證
    據可以利用。而對裁罰機關而言，就「沒有繳費」一事，是
    一件消極事實，消極事實本身就無法舉證，若欲利用「舉證
    責任轉換」之方式謀求解決，苛責裁罰機關對於消極事實舉
    證，同樣也是不合法理。所以，僅僅是利用「舉證責任轉換
    」原則，不足以解決審理陳年老案所帶來的困境。而本件違
    規事實發生後將近4 年才予裁決，對民眾而言，相關證據已
    滅失，事實真相難以釐清，這也是時效制度所設計之原意，
    欲使法律關係儘早確定，避免事實真偽不明的風險。本件裁
    決機關於違規事實發生後將近4 年之間隔，才行使裁罰權利
    ，已逾越時效，並已侵害人民權益，應將原裁決撤銷之，改
    諭知異議人不罰，始符合司法作為正義最後防線之職責。
  (五)至於移送理由認為本件並未超過行政執行法第7 條之5 年期
    限，恐有誤會。概因行政執行法第7 條是行政處分「確定後
    」之執行時效，但本件裁罰之行政處分，尚未確定，也無執
    行時效問題。至於行政程序法第131 條所定公法請求權為5
    年時效，僅能適用於裁罰確定後之罰鍰請求權，與裁罰權之
    行使，亦屬無關，應予說明。
四、茲引用大法官會議釋字第604 號解釋許玉秀大法官不同意見
    書部分內容：「法國國王路易十四（西元1661至1715執政）
    說：『國家就是我』（L'etat c'est moi）；功業彪炳的德
    國腓特烈大帝（西元1740至1786執政）則說『我是國家的首
    席僕役』（Ich bin der erste Diener des Staates）。公
    權力自認為主人或自認為僕役，正好是人權意識高低有無的
    指標，在民主體制的國家，依據憲法審查基本權的限制時，
    首要之務，就是辨明法律規範是主人的支配規則或僕役的服
    務手則。要分辨公權力是自認為主人或僕役，檢視制裁規範
    是最有效的方法之一，藉由制裁規範可以察知公權力是謹守
    分際的僕人，還是僭越分際，自命為主人。【嚴謹的制裁規
    範，最能豎立公權力的威信，而獲取人民的信賴，公權力如
    果真正想有所作為，運作順暢，獲得人民支持，最簡單的途
    徑，就是以嚴肅的態度面對制裁規範，當處罰人民出以戒慎
    恐懼的態度時，作為主人的人民才會全心託付，公權力也才
    不會時感制肘。】」行政權若謹守裁罰之相關規範，於法定
    期限內作裁決，才能贏得信賴；若行政權藉口法律對裁決期
    限欠缺明文，行政規則所定亦屬訓示規定，鑽營法律的漏洞
    ，恣意將案件延宕數年不處理，所關心的不是維護人權，而
    是如何樹立自己權威地位，則行政權將無法獲得信賴。
五、結論：原裁決時間已經罹於裁罰權時效，已屬違法，本件異
    議為有理由，原處分應予撤銷，另諭知異議人不罰。
六、據上論結，應依道路交通管理處罰條例第87條第2 項、道路
    交通案件處理辦法第20條前段，裁定如主文。
中    華    民    國    95    年    2     月    8     日
                  交通法庭      法  官  葉明松
以上正本證明與原本無異
如不服本裁定應於送達後5日內向本院提出抗告狀
                                書記官  顏錦清
中    華    民    國    95    年    2     月    10    日


司法院資訊處製作；財團法人民間司法改革基金會備份。
